【裁判字號】    99,訴,1045
【裁判日期】    991130
【裁判案由】    侵權行為損害賠償
【裁判全文】
臺灣士林地方法院民事判決      九十九年度訴字第一Ο四五號
原      告  陳泓宇
訴訟代理人  高涌誠律師
            黃旭田律師
            許仁豪律師
上  一  人
複  代理人  許樹欣律師
被      告  陳瑞和
訴訟代理人  陳王秀珍
上列當事人間請求侵權行為損害賠償事件，本院於民國九十九年
十一月十六日言詞辯論終結，判決如下：
    主  文
原告之訴及假執行之聲請均駁回。
訴訟費用由原告負擔。
    事實及理由
甲、程序方面：
    按訴狀送達後，原告不得將原訴變更或追加他訴。但擴張或
    減縮應受判決事項之聲明者，不在此限，民事訴訟法第二百
    五十五條第一項第三款定有明文。本件原告聲明原請求被告
    應給付原告新臺幣（下同）二百七十二萬三千元及自起訴狀
    繕本送達翌日起至清償日止，按週年利率百分之五計算之利
    息，嗣於訴訟中變更為被告應給付原告一百九十五萬元及自
    起訴狀繕本送達翌日起至清償日止，按週年利率百分之五計
    算之利息，核屬減縮應受判決事項之聲明，揆諸前揭規定，
    自應准許。
乙、實體方面：
一、原告起訴主張：原告與訴外人陳泓蒨、陳弘家係同胞手足，
    渠等之父陳瑞成與被告係兄弟。坐落臺北縣三重市○○○段
    九Ο八地號土地及其上門牌號碼臺北縣三重市○○○路四十
    二號建物（下合稱系爭不動產）本係原告與訴外人陳泓蒨、
    陳弘家所共有，於民國九十六年五月二十八日出售游家慶，
    雙方並簽訂房地產買賣契約書，嗣原告、陳泓蒨、陳弘家於
    同年七月三十一日，將系爭不動產之所有權移轉登記予游家
    慶指定之訴外人范嘉倩，范嘉倩再於九十七年三月二十四日
    、同年四月十八日，將系爭不動產移轉登記予游家慶擔任負
    責人之訴外人福碁開發股份有限公司（下稱福碁公司）。游
    家慶買受系爭不動產後，始悉被告為使其所經營之福剛機械
    工業股份有限公司（下稱福剛公司）得以長期設於系爭不動
    產，竟於九十五年六月下旬某日，冒用原告、陳泓蒨、陳弘
    家及陳瑞成之簽名及印文，偽造房屋租賃契約，表示原告、
    陳泓蒨、陳弘家已與福剛公司約定，將系爭不動產出租福剛
    公司使用，租賃期間自九十五年六月二十八日起至九十八年
    六月二十七日止，每月租金二萬三千元，且拒不遷出，范嘉
    倩、福碁公司乃向臺灣板橋地方法院訴請福剛公司遷讓房屋
    ，陳瑞成並向臺灣板橋地方法院檢察署提出竊佔告訴，被告
    乃於上開訴訟中行使前開偽造房屋租賃契約，其行使偽造私
    文書犯行，業經臺灣板橋地方法院以九十八年度訴字第九八
    七號判決判處有期徒刑四月，嗣經臺灣高等法院以九十八年
    度上訴字第四二六九號駁回上訴。被告行使偽造之房屋租賃
    契約，主張其係合法之承租人，拒絕自系爭不動產遷出，使
    原告與游家慶簽訂買賣契約後，無法如期交付系爭不動產，
    自係故意不法侵害原告、陳泓蒨、陳弘家之所有權，並使范
    嘉倩將系爭不動產移轉登記予福碁公司後，福碁公司亦因被
    告上開侵權行為，致無法按期利用房地，且需支出訴訟費用
    追討，原告、陳泓蒨、陳弘家業與游家慶協議，由原告、陳
    泓蒨、陳弘家補償一百七十五萬元，另補償遲延點交系爭土
    地及建物二個月計二十萬元，總計一百九十五萬元，並自買
    賣價金中扣除，原告、陳泓蒨、陳弘家於此範圍內受有損害
    ，堪認與被告上開侵權行為具有相當因果關係，陳泓蒨、陳
    弘家並已將上開債權讓與原告。為此，依民法第一百八十四
    條第一項前段及債權讓與之法律關係，訴請被告賠償。並聲
    明：(一)被告應給付原告一百九十五萬元及自起訴狀繕本送達
    翌日起至清償日止，按週年利率百分之五計算之利息；(二)願
    供擔保，請准宣告假執行。
二、被告則以：被告與陳瑞成早年即約定就雙方各持有之房地，
    與其配偶所有之金剛鐵工廠股權同意合併共享權利與義務，
    系爭不動產經分配歸由被告使用與處分，詎陳瑞成竟將之移
    轉登記於其子女即原告、陳泓蒨、陳弘家，再借其子女名義
    將之虛偽讓售范嘉倩，並由范嘉倩對被告提出遷讓返還之訴
    訟，以達其實質占有使用系爭不動產之目的，此觀之范嘉倩
    與原告、陳泓蒨、陳弘家間買賣契約並無點交之特別約定自
    明。又原告既稱范嘉倩其後再將系爭不動產出售並移轉登記
    予福碁公司，則該買賣契約若涉及債務不履行或侵權情事，
    亦應由范嘉倩負擔，縱原告、陳泓蒨、陳弘家私下自願對福
    碁公司負擔債務，亦難符本件侵權行為之因果關係。況范嘉
    倩於臺灣板橋地方法院民事訴訟中所提出九十六年五月二十
    八日房地產買賣契約書，系爭不動產之買受人係范嘉倩，原
    告提出同日房地產買賣契約書，系爭不動產之買受人卻為游
    家慶，顯見原告於本件訴訟所提出之房地產買賣契約書，及
    福碁公司或游家慶與原告間之協議書，均屬虛偽不實等語，
    資為抗辯。並答辯聲明：(一)原告之訴及假執行之聲請均駁回
    ；(二)如受不利之判決，願供擔保，請准宣告免為假執行。
三、兩造不爭執之事實：
    系爭不動產於九十二年七月十六日因繼承而登記於原告、陳
    泓蒨、陳弘家名下，繼於九十六年七月三十一日因買賣，而
    移轉登記於范嘉倩名下，再於九十七年三月二十四日、同年
    四月十八日因買賣，而移轉登記於福碁公司名下。又被告於
    九十五年六月下旬，冒用原告、陳泓蒨、陳弘家及其法定代
    理人陳瑞成名義，偽造系爭不動產之房屋租賃契約書，並接
    續於九十七年三月十一日、同年月三十一日提出於臺灣板橋
    地方法院檢察署（即九十七年度偵字第三六四一號竊佔案件
    ）及臺灣板橋地方法院民事庭（即九十七年度簡上字第七十
    一號遷讓房屋等事件）而行使之，足以生損害於原告、陳泓
    蒨、陳弘家、陳瑞成、臺灣板橋地方法院民事庭、臺灣板橋
    地方法院檢察署審理、偵辦案件之正確性，且經臺灣板橋地
    方法院以九十八年度訴字第九八七號判決判處有期徒刑四月
    ，嗣經臺灣高等法院以九十八年度上訴字第四二六九號駁回
    上訴（尚未確定），有系爭不動產謄本影本（見本院卷第八
    十五頁至第八十六頁、臺灣板橋地方法院九十六年度重簡字
    第九八五四號民事卷第七頁至第八頁、臺灣板橋地方法院九
    十七年度簡上字第七十一號民事卷第一一九頁至第一二Ο頁
    ）、偽造之房屋租賃契約書影本（見臺灣板橋地方法院九十
    七年度簡上字第四十七頁至第四十九頁）、臺灣高等法院以
    九十八年度上訴字第四二六九號刑事判決影本（見本院卷第
    三十頁至第三十六頁）可稽，並為兩造所不爭執，自堪信為
    真實。
四、得心證之理由：
    原告主張被告於前開民事訴訟中行使前揭偽造之房屋租賃契
    約，主張係合法之承租人，拒絕自系爭不動產遷出，使原告
    與游家慶簽訂買賣契約後，無法如期交付系爭不動產，故意
    不法侵害原告、陳泓蒨、陳弘家之所有權，並使范嘉倩將系
    爭不動產移轉登記予福碁公司後，福碁公司亦因被告上開侵
    權行為，致無法按期利用房地，且需支出訴訟費用追討，游
    家慶並與原告、陳泓蒨、陳弘家協議，由原告、陳泓蒨、陳
    弘家補償一百九十五萬元，並自買賣價金中扣除，原告、陳
    泓蒨、陳弘家於此之範圍內，亦受有損害，堪認二者間具有
    相當因果關係，陳泓蒨、陳弘家並已將上開債權讓與原告等
    情，為被告所否認，並以前揭情詞置辯。經查：
  (一)按民事訴訟如係由原告主張權利者，應先由原告負舉證之責
    ，若原告先不能舉證，以證實自己主張之事實為真實，則被
    告就其抗辯事實即令不能舉證，或其所舉證據尚有疵累，亦
    應駁回原告之請求（最高法院十七年上字第九一七號判例意
    旨參照）。次按因故意或過失，不法侵害他人之權利者，負
    損害賠償責任。故意以背於善良風俗之方法，加損害於他人
    者，亦同。違反保護他人之法律者，推定其有過失，為民法
    第一百八十四條所明定者。此即一般侵權行為，其成立要件
    有：須有侵權行為、須侵害他人之權利、侵害行為須為不法
    、須被害人受有損害、侵害行為與被害人之損害間須有因果
    關係、須有故意或過失、侵害人須有責任能力，故原告主張
    被告有侵權行為，自應就前開要件之存在負舉證責任。
  (二)游家慶係於九十六年五月二十八日與原告、陳泓蒨、陳弘家
    之法定代理人陳瑞成簽約，購買系爭不動產，並因考慮貸款
    因素，而將系爭不動產登記於范嘉倩名下，另以范嘉倩名義
    簽立契約，並借用其名義貸款，嗣後為使系爭不動產與鄰地
    合建，乃以系爭不動產作為出資，入股福碁公司，並由其擔
    任福碁公司之負責人，此據證人游家慶結證在卷（見本院卷
    第一三八頁反面至第一三九頁），並有系爭不動產房地買賣
    契約書附卷足憑（見本院卷第十三頁至第十五頁）。而系爭
    不動產之所有權於九十六年七月三十一日業移轉登記予范嘉
    倩，再於九十七年三月二十四日、同年四月十八日移轉登記
    予福碁公司，已如前述。是被告於九十七年三月十一日、同
    年月三十一日提出上開偽造之房屋租賃契約書向臺灣板橋地
    方法院檢察署（即九十七年度偵字第三六四一號竊佔案件）
    及臺灣板橋地方法院民事庭（即九十七年度簡上字第七十一
    號遷讓房屋等事件）行使時，原告、陳泓蒨、陳弘家俱非系
    爭不動產之所有權人，難謂其所有權受有侵害，原告對被告
    自無侵權行為損害賠償請求權存在之可言。
  (三)依證人游家慶於本院言詞辯論時證述：其於購買系爭不動產
    之際，陳瑞成即告知系爭不動產由被告占有中，因陳瑞成與
    被告係親戚，無法處理，故雙方於買賣契約第三條另約定委
    外處理交屋費用（含律師費、人事成本、銀行貸款利息等）
    共計一百五十六萬元，由總價款中逕行扣除處理，並依現況
    點交，及辦理所有權移轉登記，再由范嘉倩及福碁公司以所
    有權人之身分，對被告提出遷讓房屋之訴訟，嗣後訴請被告
    遷讓房屋之訴訟雖勝訴，但代書查詢工廠登記時，發現另有
    以被告擔任負責人之福剛公司之工廠登記設在系爭不動產，
    較陳瑞成原先所述系爭不動產之占有情況更複雜，故又另對
    福剛公司提起遷讓房屋之訴訟，並於九十七年十二月十日由
    陳瑞成代理原告、陳泓蒨、陳弘家與之協議，將委外處理交
    屋費用提高至一百七十五萬元，嗣後范嘉倩、福碁公司與福
    剛公司達成訴訟上和解，福剛公司於九十八年二、三月間搬
    遷，陳瑞成代理原告、陳泓蒨、陳弘家進行結算時，同意再
    補償遲延點交二個月共二十萬元，上開款項並於系爭不動產
    買賣價金尾款中一併扣除等情（見本院卷第一四Ο頁至第一
    四二頁），並有第二次增補協議書、不動產買賣結算書在卷
    可佐（見本院卷第一一一頁至第一一二頁、第三十七頁）。
    足見原告所主張上開一百九十五萬元之損害，係原告、陳泓
    蒨、陳弘家基於系爭不動產買賣契約，對游家慶所負瑕疵擔
    保責任，而自行與游家慶協議承擔之債務，與其主張被告之
    侵權行為無涉，自難認二者間具有因果關係。
  (四)況被告未交付系爭不動產予游家慶、范嘉倩或福碁公司等所
    有權人占有，所涉乃係被告與上開所有權人間之法律關係，
    並非對原告有何法定或約定義務，亦難認有何不法侵害原告
    權利或利益之情事。
五、綜上所述，被告於范嘉倩、福碁公司訴請遷讓房屋之訴訟中
    ，行使前揭偽造之房屋租賃契約時，原告已非系爭不動產之
    所有權人，自難謂其所有權受有侵害，又原告基於系爭不動
    產買賣契約，而對游家慶負有瑕疵擔保責任，並自行與游家
    慶協議承擔之債務，與其主張被告之侵權行為無涉，亦難認
    二者間具有因果關係，況被告未交付系爭不動產予游家慶、
    范嘉倩或福碁公司等所有權人占有，所涉乃係被告與上開所
    有權人間之法律關係，並非對原告有何法定或約定義務，亦
    難認有何不法侵害原告權利或利益之情事，均如前述。從而
    ，原告主張依民法第一百八十四條第一項前段及債權讓與之
    法律關係，訴請被告賠償一百九十五萬元及自起訴狀繕本送
    達翌日起至清償日止，按週年利率百分之五計算之法定遲延
    利息，為無理由，應予駁回。又原告既受敗訴之判決，其假
    執行之聲請即失所附麗，應併駁回之。
六、本件事證已臻明確，兩造其餘主張、陳述及所提證據，經審
    酌均與本院前揭判斷不生影響，爰不一一詳予論述，附此敘
    明。
七、據上論結，原告之訴為無理由，依民事訴訟法第七十八條判
    決如主文。
中    華    民    國    99    年    11    月    30    日
                          臺灣士林地方法院民事第三庭
                              法      官  孫萍萍
以上正本係照原本作成。
如對本判決上訴須於判決送達後二十日內向本院提出上訴狀。
中    華    民    國    99    年    11    月    30    日
                              書  記  官  周玉惠

司法院資訊處製作；財團法人民間司法改革基金會備份。
